【裁判字號】    95,上訴,8
【裁判日期】    950630
【裁判案由】    毀棄損壞
【裁判全文】
臺灣高等法院臺中分院刑事判決           95年度上訴字第8號
上  訴  人
即  被  告  乙○○
選任辯護人  王叔榮律師
            魏其村律師
上列上訴人因毀棄損壞案件，不服臺灣彰化地方法院九十四年度
訴字第五八一號中華民國九十四年十月二十七日第一審判決（起
訴案號：臺灣彰化地方法院檢察署九十四年度偵字第二○三八號
），提起上訴，本院判決如下：
    主  文
上訴駁回。
    事  實
一、乙○○、曾育羚（業經原審法院判處有期徒刑八月，緩刑二
    年確定）為夫妻關係，其等二人共同經營「詮溢實業有限公
    司」（以下簡稱為詮溢公司），從事羽毛加工業，因擴大營
    業，遂以曾育羚所有地號為彰化縣二林鎮○○段三○九之
    三號之土地，及坐落其上建物即門牌號碼為彰化縣二林鎮○
    ○路○段二巷二五一號之未辦理保存登記建築物，向臺中商
    業銀行股份有限公司埔鹽分公司（以下簡稱為臺中商銀）設
    定抵押權擔保借款，後因「詮溢公司」經營不善，未能清償
    借款，債權人臺中商銀遂向臺灣彰化地方法院聲請就設定抵
    押之上開土地及地上建物，為查封、拍賣之強制執行。嗣至
    民國（下同）九十三年四月十四日，施博瀚在臺灣彰化地方
    法院民事執行處所進行之拍賣程序中，以新台幣（下同）四
    百十八萬元之價格應買得標，且依限繳清價金，臺灣彰化地
    方法院民事執行處隨即發給權利移轉證明書，並於九十三年
    四月二十八日送達丙○○（由代理人陳忠和代為收受），上
    筆土地及建築物所有權因而移轉為施博瀚所有。施博瀚取得
    所有權後，同意給予寬限期間以利乙○○、曾育羚進行搬遷
    。詎乙○○、曾育羚二人心有不甘，竟共同基於毀損他人建
    築物及圍牆之概括犯意聯絡，自九十四年一月五日起，僱用
    不知情之施鴻展陸續拆除上開建築物之廚房、廁所，並又拆
    除廠房四周之圍牆，致喪失其原本效用，均足生損害於施博
    瀚。嗣經施博瀚於同月二十五日至現場查看搬遷狀況，始發
    現上情而報警處理。
二、案經臺灣彰化地方法院依職權告發及由被害人施博瀚訴由彰
    化縣警察局二林分局移送台灣彰化地方法院檢察署檢察官偵
    查起訴。
    理  由
一、本案上訴人即被告（以下簡稱為被告）乙○○固坦承上開土
    地、建築物經過法院拍賣由告訴人施博瀚拍定買受並取得所
    有權之後，伊確有僱工拆除上開建物附屬之廁所及廚房，以
    及廠房四周之圍牆，但被告乙○○矢口否認伊有毀壞建築物
    之故意，除於原審法院辯稱：上開建築物為羽毛加工廠，廠
    房內裝設有大型之羽毛加工機械數台，屋後之廁所及廚房則
    有機械所使用之電纜及管線通過，伊為了拆除機械及線路，
    只好將廁所及廚房拆除，並非刻意要破壞建築物，且廁所及
    廚房係蓋在鄰地上，並非建於告訴人施博瀚買受之土地範圍
    內等語之外，並於本院辯稱：伊係誤以為法院僅拍賣土地及
    廠房主體，認廁所、廚房及圍牆並非在拍賣範圍，才在「不
    是拍賣範圍內的東西就不願留給告訴人之心態下，僱工為上
    開行為等情。
二、然查：本案被告乙○○與其配偶曾育羚曾以育羚所有地號為
    彰化縣二林鎮○○段三○九之三號之土地，及坐落其上門牌
    號碼為彰化縣二林鎮○○路○段二巷二五一號之建築物，向
    臺中商銀設定抵押權擔保借款，後因未能清償借款，而遭債
    權人台中商銀聲請本院強制執行，嗣於拍賣程序中由告訴人
    施博瀚應買標得該筆土地及地上建築物，並於九十三年四月
    二十八日由施博瀚之代理人陳忠和領取拍賣法院發給之權利
    移轉證書等情，業據本院調閱臺灣彰化地方法院九十二年度
    執字第二一二三號民事執行卷宗，查證無誤。至該工廠一樓
    所設之廁所及廚房係採磚造方式搭建連接於工廠外側，以提
    昇、增益廠房之整體效用，應認此部分非獨立建築，而係附
    屬於全部建物之一部分，再參以拍賣公告上記載查封之建築
    標的，係「加強磚造、鐵皮造工廠、住家」，並註明「此建
    物係未保存登記建物」，足認查封當時已將不可獨立分割之
    上開廁所及廚房納入查封範圍內。被告乙○○雖在原審辯稱
    此部分建物是建築在鄰地上，但經告訴人施博瀚委託彰化縣
    二林地政事務所進行鑑界之結果，認為上開廁所及廚房確係
    在告訴人施博瀚買受之彰化縣二林鎮○○段三○九之三號土
    地上，有土地複丈成果圖及現場界樁照片四張在卷可稽（見
    原審法院卷第四四、四五頁），足證被告乙○○此部分所辯
    不足採信。再上開廁所、廚房及圍牆既係被告乙○○與其配
    偶曾育羚因經「詮溢公司」所興建，並均供經營上開工廠使
    用，衡情自不可能擅蓋於他人之土地上，而共同被告曾育羚
    所有之彰化縣二林鎮○○段三○九之三號之土地，及坐落其
    上建物全部既均經法院查封拍賣，被告乙○○與其配偶曾育
    羚豈會預期法院不將上開廁所、廚房及圍牆列入查封、拍賣
    範圍之可能？被告乙○○辯稱：伊係誤以為法院僅拍賣土地
    及廠房主體，認廁所、廚房及圍牆並非在拍賣範圍，才在「
    不是拍賣範圍內的東西就不願留給告訴人之心態下，僱工為
    上開行為乙情，為本院所不採。按法院拍賣之不動產，買受
    人自領得執行法院所發給權利移轉證書之日起，取得該不動
    產所有權，強制執行法第九十八條第一項定有明文。本案告
    訴人施博瀚既在臺灣彰化地方法院民事執行處所進行之拍賣
    程序中，以四百十八萬元之價格應買得標，且依限繳清價金
    ，臺灣彰化地方法院民事執行處並已於九十三年四月二十八
    日發給權利移轉證明書，則上開土地及土地上建物之所有權
    已由告訴人施博瀚取得所有，應無疑義。
三、次查，本案公訴人起訴被告乙○○與其配偶曾育羚二人毀損
    建築物之部分，包括廠房內作為隔間使用牆壁、地板、前述
    廁所及廚房，與廠房四周之圍牆等處，被告乙○○則辯稱在
    搬移大型羽毛機械設備、電路管線之過程中，不得不加以毀
    損方能完成拆卸動作，欠缺主觀之犯意云云。就此部分，經
    查：
（一）四周圍牆部分：
      按刑法上所謂建築物，係指有牆有壁，足蔽風雨，吾人可
      以自由出入，且定著於土地之工作物而言，若僅係圍牆，
      即與建築物之意義不合（最高法院二十年上字第七一二號
      判例意旨參照）。公訴人起訴被告乙○○與其配偶曾育羚
      二人毀損廠房周圍圍牆之部分，未符合前揭判例意旨所指
      建築物之定義，此部應不構成毀損建築物罪，起訴意旨容
      有誤會。但被告坦承僱工將圍牆拆除等情，與原審法院勘
      驗現場錄影光碟之結果，及卷附現場照片所示情景相符，
      堪認被告乙○○與其配偶曾育羚二人確已將圍牆全部拆除
      ，致喪失圍牆之正常效用。雖被告乙○○辯稱其係為拆除
      相關管路電線而拆除圍牆，但衡諸常情，圍牆內不可能埋
      有管線，被告乙○○亦坦承管線不是直接埋在圍牆內，則
      衡情其應無須將全部圍牆拆除才能搬運相關設備，該手段
      顯逾通常必要之程度，足證被告乙○○與其配偶曾育羚二
      人主觀上顯有毀損他人財產之故意。被告乙○○後於原審
      法院審理時，亦已坦承有普通毀損罪之犯行，應認被告乙
      ○○與其配偶曾育羚二人此部分之行為，已符合普通毀損
      罪之構成要件。
（二）廠房內隔間之牆壁、地板部分：
      證人顏昭雄於原審法院審理時證稱：被告工廠內之羽毛分
      類機係由伊所裝設，其裝設過程須先鋪設一層磚頭，放上
      機械，再疊上一層磚頭（並以手示意將機械嵌入牆壁之動
      作），以防止機械震動等語，另以九十四年度他字第二九
      六號卷宗第一九頁右上角之現場照片說明：照片中間及左
      邊顯示牆壁上長條形之二個大洞，就是原本裝設機械的位
      置，而上方圓形的三個洞，則是風管安裝之位置等語，此
      外，並有被告所提出之羽毛加工機械及管路照片在卷可稽
      （原審法院卷第二九至三四頁），足認該機械體積龐大，
      且廠房內隔間牆壁在施作同時，也一併嵌入機械設備以求
      固定，是以被告乙○○辯稱其為拆除機械不得已損及廠房
      內隔間之牆壁及附近地板等情，尚屬有據，尚難認其對此
      部分之破壞行為，係基於毀損建築物之主觀犯意，公訴人
      認被告乙○○與其配偶曾育羚二人此部分行為涉犯毀損建
      築物之犯罪，尚有誤會。
（三）廁所及廚房部分：
      按刑法第三百五十三條第一項之毀壞他人建築物罪，必須
      毀壞建築物之重要部分，足致該建築物之全部或一部失其
      效用，始能成立（最高法院三十年上字第四六三號、四十
      六年台上字第一四九七號、五十年台上字第八七○號判例
      意旨參照）。本案上開一樓設置之廁所及廚房均附屬於廠
      房，非獨立建物，且係在拍賣標的物所涵蓋範圍內，已如
      前述。而廁所及廚房為日常居住、工作中之重要場所，將
      之拆除勢必導致建築之整體效用大受減損，自不待言，堪
      認係建築物之重要部分。被告乙○○辯稱為了方便拆除機
      械而將整個磚造之廁所及廚房拆除一節，經原審法院勘驗
      現場錄影光碟及對照卷附照片，查知該處與機械裝設位置
      尚有相當距離，上述破壞行為顯與拆除機械本身無關。至
      於為拆除管線而將整個廁所及廚房拆毀至僅存斷垣殘壁之
      程度，實已逾比例原則，兼衡以被告將四周圍牆拆除，且
      僱工將廠房前屬於農田水利會國有土地之部分挖掘一個大
      洞（被告乙○○辯稱係為還原水溝原貌，但由照片及勘驗
      錄影光碟查知該洞穴二端為密實之砂土，毫無水溝設施景
      觀，實難採信）等情，應認被告乙○○與其配偶曾育羚二
      人於土地建物遭拍賣後，確因心有不甘而刻意進行破壞，
      上開廁所及廚房之拆毀，已足認為係毀壞建築物之行為。
      被告乙○○辯稱未有毀損建物犯意，及辯護意旨辯稱該部
      分不屬於建物之一部分或重要部分，未在查封拍賣範圍內
      云云，均不足採信。
四、本案共同被告曾育羚雖於原審法院自稱只是名義上負責人，
    未參與其事云云。但證人施鴻展於警詢證稱：我在欣鴻營造
    有限公司工作，是工地主任，曾育羚在九十四年一月五日與
    公司簽合約．．．．．．大約工作二、三天．．．．．．，
    是巫姓業主在場指示我進行工程等語（見九十四年度偵字第
    二○三八號卷宗第一七頁），至證人施鴻展在原審法院審理
    時，雖僅證稱：公司是業主簽約，業主是被告二人其中一人
    等語，而不願明確指認當初之簽約者為何人。惟觀諸租賃契
    約書內容全部均係以手寫方式記載，內容為：「今曾育羚向
    欣鴻營造承租挖土機整理廠房，拆移機器設備，圍牆及清理
    前面水溝堵塞，該工程完全依法令進行，如有違反法令之情
    事，完全由曾育羚負法律責任，特此證明」，其後並有以曾
    育羚名義所為之簽名及按捺之指印，已明確表達簽約者為被
    告曾育羚。兼以證人施博瀚於警詢時亦證稱：「九十三年九
    月十日會同台灣彰化地方法院標購彰化縣二林鎮○○段三○
    九之三地號進行點交時，該詮溢實業公司還在營運生產，公
    司負責人乙○○、曾育羚亦在場，復於九十四年一月二十七
    、二十八、二十九日我前往彰化縣二林鎮○○段三○九之三
    地號查看時，看到乙○○、曾育羚在場，並有一部挖土機及
    貨車在毀損廠房及周邊道路」等情（九十四年度偵字第二○
    三八號卷宗第二五頁），足信共同被告曾育羚確實出面僱工
    破壞前揭建築物，並與被告乙○○共同在現場監看施工情形
    。共同被告曾育羚在原審法院辯稱其不知情云云，應係事後
    卸責之詞，不足採信。共同被告曾育羚上開所犯，復已經原
    審法院判決有罪確定。綜上理由，本案被告乙○○與共同被
    告曾育羚之犯罪事證明確，其等二人之犯行均堪認定。
五、被告乙○○與曾育羚共同僱工破壞上開廠房四周圍牆、拆毀
    廁所及廚房等行為，係犯刑法第三百五十四條之普通毀損罪
    ，及同法第三百五十三條第一項之毀損壞建築物罪。其等二
    人就上開犯行，互有犯意之連絡及行為之分擔，為共同正犯
    。又被告乙○○與曾育羚二人僱用不知情之證人施鴻展實施
    上述犯行，為間接正犯。至其等所犯普通毀損罪及毀壞建築
    物罪等犯行之間，行為客體不同並有先後之分，但犯罪時間
    緊接，手段相當，雖因毀損客體不同，而異其處罰，但毀損
    之基本事實完全相同，顯係基於概括之犯意反覆為之，為連
    續犯，依法應論以較重之一罪（即毀壞建築物罪），並加重
    其刑。公訴意旨認被告二人破壞廠房內隔間牆壁之部分，本
    院認不構成犯罪，業如前述，此部分縱認有犯罪，與前揭有
    罪部分亦應具有裁判上一罪之關係，爰不另為無罪之諭知，
    併予指明。
六、原審判決以被告乙○○與其配偶曾育羚之上開犯罪事證已甚
    明確而堪認定，乃就被告乙○○部分審酌其品行、無視公權
    力存在及買受人權益之上開犯罪動機、手段、犯罪所生危害
    、及被告乙○○係主導犯罪者且又未與告訴人施博瀚達成和
    解並賠償損害等一切犯罪情狀，並依據刑事訴訟法第二百
    九十九條第一項前段、刑法第二十八條、第五十六條、第三
    百五十三條第一項等規定，量處被告乙○○有期徒刑一年，
    並說明因未和解致不宜宣告緩刑之理由，其認事用法與量刑
    均無不合。被告乙○○以上開情詞，上訴指摘原審判決其有
    罪不當，其選任辯護人另請求輕判及為緩刑之宣告，以上之
    上訴均無理由，應予駁回。
七、據上論斷，應依刑事訴訟法第三百六十八條，判決如主文。
本案經檢察官甲○○到庭執行職務。
中    華    民    國    95    年    6    月    30     日
            刑事第三庭  審判長法  官  王  增  瑜
                              法  官  胡  忠  文
                              法  官  廖  柏  基
上列正本證明與原本無異。
如不服本判決應於收受送達後十日內向本院提出上訴書狀，其未
敘述上訴之理由者並得於提起上訴後十日內向本院補提理由書（
均須按他造當事人之人數附繕本）。
                              書記官  王  麗  英
中    華    民    國    95    年    7    月    3      日
附錄論罪科刑法條：
刑法第三百五十三條第一項：
毀壞他人建築物、礦坑、船艦或致令不堪用者，處六月以上五年
以下有期徒刑。
                                                      Ａ


司法院資訊處製作；財團法人民間司法改革基金會備份。
